最高法院民事判決　　　　　　　　　　　　　　　八十七年度台上字第一○五二號
　　上　訴　人　宜蘭縣羅東鎮公所
　　法定代理人　游榮華
　　訴訟代理人　林世超律師
　　被　上訴人　宜蘭縣羅東民眾服務社
　　法定代理人　黃四維
　　訴訟代理人　羅明宏律師
　　被　上訴人　中國國民黨宜蘭.
　　法定代理人　游原順
右當事人間請求遷讓房屋等事件，上訴人對於中華民國八十六年二月二十一日台灣高
等法院第二審判決（八十五年度上字第一四七一號），提起上訴，本院判決如左：
    主  文
原判決廢棄，發回台灣高等法院。
    理  由
本件上訴人主張﹕坐落宜蘭縣羅東鎮○○段一一三○地號土地上，建號第六六一號建
物即門牌號碼宜蘭縣羅東鎮○○路一號房屋為羅東鎮所有，伊為管理機關，被上訴人
無正當權源占用該房屋如第一審判決附圖所示一、二層樓部分（下稱系爭房屋）等情
。爰依民法第七百六十七條規定，求為命被上訴人遷讓返還系爭房屋之判決。
被上訴人則以﹕上訴人於民國六十四年間擬於系爭房屋坐落地點興建羅東青年育樂中
心（以下簡稱育樂中心），因經費不足，與被上訴人宜蘭縣羅東民眾服務社（下稱民
眾服務社）協商將當時屬民眾服務社所有門牌號碼同鎮○○路十七號房屋出售，以所
售價款用於興建育樂中心，竣工後則由民眾服務社取得育樂中心一、二樓即系爭房屋
之所有權，經雙方同意後簽訂互易契約。民眾服務社遂將原所有之中正路十七號房屋
交付上訴人，並於六十六年二月廿四日育樂中心完成後遷入系爭房屋，伊非無權占有
系爭房屋等語，資為抗辯。被上訴人民眾服務社並於第一審提起反訴，求為確認伊與
上訴人間就系爭房屋有互易之法律關係存在（上訴人原起訴請求被上訴人遷讓返還系
爭育樂中心之一、二、三樓房屋，第一審判命被上訴人遷讓返還其中三樓部分，被上
訴人就此敗訴部分未聲明不服。被上訴人民眾服務社另反訴請求上訴人協同辦理所有
物分割及所有權移轉登記部分，經第一審判決民眾服務社敗訴，未據民眾服務社聲明
不服）。
原審就本訴請求遷讓返還系爭房屋及反訴請求確認互易之法律關係存在部分，維持第
一審所為上訴人敗訴之判決，駁回其上訴，無非以﹕上訴人主張系爭房屋為羅東鎮所
有，上訴人為管理機關，現為被上訴人所占用之事實，固據提出建物登記簿謄本、房
屋稅繳款書影本等附卷為證，被上訴人亦自認系爭房屋現為其所占用。惟查門牌號碼
羅東鎮○○路十七號房屋，係被上訴人民眾服務社於五十二年間經宜蘭縣政府核准募
款興建，五十三年間完工，此有被上訴人民眾服務社提出之宜蘭縣政府五十二年三月
廿一日宜府民社字第一二三○九號函、五十二年六月廿四日宜府民社字第二五八三一
號函、五十二年十二月七日宜府民社字第五二五一○號函、宜蘭縣羅東鎮公所五十二
年九月三日羅鎮財字第○九○四一號函、募捐存根、工程合約、驗收申請書及投標單
、竣工大理石碑銘照片等在卷可稽，並經證人即上訴人前主計室主任嚴阿清結證屬實
，足見上開十七號房屋係由被上訴人民眾服務社對外募款所籌建，應由被上訴人民眾
服務社原始取得所有權。被上訴人民眾服務社於六十四年間與上訴人訂立互易契約，
約定將上開原屬民眾服務社所有之十七號房屋出售，以出售價款投資興建育樂中心，
完工後由民眾服務社取得育樂中心一、二樓之所有權等事實，業經證人即當時羅東鎮
鎮長吳木枝到庭結證屬實，並有上訴人於八十年七月十一日以八十鎮財字第八五七七
號致羅東民眾服務社函說明欄第二項記載「依中正堂興建經費來源明細表中有貴分社
出售房屋之價款配合在內，足見該項使用自有其淵源」等語，及育樂中心工程投標須
知第三項及工程合約第一條，均表明該工程包含民眾服務分社在內足稽，顯見系爭育
樂中心起造之時即已規劃民眾服務社之使用甚明，上訴人與被上訴人民眾服務社間確
有以中正路十七號房屋交換育樂中心一、二樓即系爭房屋之事實，應可認定。雖該十
七號房屋於當時尚未辦理第一次總登記致無從為所有權移轉登記，但被上訴人民眾服
務社將該房屋交付上訴人之後，上訴人即取得事實上之處分權，有權決定是否出售或
延遲出售。是上訴人於互易契約成立之後未即時出售該十七號房屋而另外籌措經費興
建系爭育樂中心，並遲至七十一年間始將出售該房屋之議案提交鎮民代表會審議，並
於通過後將之出售予他人，係本於權利之行使，與原訂互易契約之效力不生影響。上
訴人既於六十六年間本於二者間之互易契約將系爭房屋交付被上訴人民眾服務社，民
眾服務社占有使用系爭房屋即非無正當權源，而被上訴人羅東鎮黨部占有使用該房屋
，係經被上訴人民眾服務社之同意，亦非無權占有。上訴人本於所有權，依民法第七
百六十七條規定請求被上訴人返還系爭房屋，即屬無據。被上訴人民眾服務社反訴請
求確認其與上訴人間就系爭房屋有互易之法律關係存在，則無不當，應予准許等詞，
為其判斷之基礎。
按鄉鎮縣轄市財政事項為鄉鎮縣轄市之自治事項，鄉鎮縣轄市民代表會有議決鄉鎮縣
轄市財產之經營及處分之職權，為民國六十四年間有效施行之「臺灣省各縣市實施地
方自治綱要」第十五條第十款、第二十七條第一項第八款、「臺灣省各縣鄉鎮縣轄市
民代表會組織規程」第二十五條第一項第八款所明定，故鄉鎮市有財產之經營、處分
，自有一定之程序。本件上訴人一再主張，依「臺灣省省有財產管理規則」第七十五
條規定﹕「縣市政府及鄉鎮市公所未訂財產管理規則者，得比照本規則辦理。鄉鎮市
有土地之處分或設定負擔或為超過十年期間之租賃，應由鄉鎮市公所送經鄉鎮市民代
表會審議同意後，報經該管縣政府核准。」，上訴人處理鎮有不動產均依上述規定辦
理云云，並聲請向宜蘭縣政府及宜蘭縣羅東鎮鎮民代表會，函查兩造於六十四年至六
十六年間，有無就系爭房屋及前開十七號房屋成立互易契約（原審卷二六、七一頁）
，自屬重要攻擊方法。兩造間如確有互易鎮有財產之行為，其互易是否合於當時之法
定程序，如未合於法定程序，有無影響契約之效力及被上訴人占有系爭房屋之權源﹖
原審就上訴人上開攻擊方法恝置不論，遽為不利於上訴人之判決，自有判決不備理由
之違法。上訴論旨，執以指摘原判決不當，求予廢棄，非無理由。又本件系爭房屋依
第一審判決附圖（即複丈成果圖）所示，其坐落基地地號係一一三○之三號，原審及
第一審判決理由均認係一一三○號，究竟為何﹖另依被上訴人所蓋之圖章及立案證書
所載，被上訴人名稱似為「宜蘭縣羅東鎮民眾服務社」及「中國國民黨臺灣省宜蘭縣
羅東鎮黨部」（一審卷二八、一五四頁、原審卷二二頁），其正確名稱究竟為何﹖案
經發回，宜併注意查明。
據上論結，本件上訴為有理由。依民事訴訟法第四百七十七條第一項、第四百七十八
條第一項，判決如主文。
中      華      民      國    八十七    年      五      月      八      日
                              最高法院民事第二庭
                                  審判長法官  曾  桂  香
                                        法官  劉  延  村
                                        法官  徐  璧  湖
                                        法官  劉  福  聲
                                        法官  蘇  茂  秋
      右正本證明與原本無異
                                              書  記  官
中      華      民      國    八十七    年      五      月     二十     日
